【裁判字號】    96,交易,628
【裁判日期】    970529
【裁判案由】    過失傷害
【裁判全文】
臺灣臺北地方法院刑事判決             96年度交易字第628號
公  訴  人  臺灣台北地方法院檢察署檢察官
被      告  甲○○
選任辯護人  李傳侯律師
選任辯護人  賴呈瑞律師
上列被告因過失傷害案件，經檢察官提起公訴（96年度調偵字第
963號），本院判決如下：
    主  文
甲○○無罪。
    理  由
一、公訴意旨略以：被告甲○○於民國95年12月1日16時40分許
    ，駕駛車牌號碼AZ-1117號自用小客車，沿臺北市○○○路○
    段內側車道北往南方向行駛，至同路段159巷路口處欲左轉
    時，明知於轉彎之際，應注意對向車道直行車方向及來車情
    況，並應讓直行車先行，而當時係天候晴、日間有自然光線
    ，路面乾燥、無缺陷，視距良好，並無不能注意之情事，竟
    疏未注意，未讓沿羅斯福路6段外側車道南往北方向，由丙
    ○○所騎乘車號CYU-966之重型機車先行而貿然左轉，致撞
    及重型機車之左前車頭，使人車倒地，丙○○因而受有雙膝
    挫傷、左膝外側半月板破裂及後十字韌帶破裂等傷害。因認
    被告所為係犯刑法第284條第1項前段之過失傷害罪嫌。
二、按犯罪事實應依證據認定之，無證據不得推定其犯罪事實；
    又不能證明被告犯罪者，應諭知無罪之判決，刑事訴訟法第
    154條、第301條第1項分別定有明文。次按事實之認定，應
    憑證據，如未能發現相當證據，或證據不足以證明，自不能
    以推測或擬制之方法，以為裁判基礎；又認定不利於被告之
    事實，須依積極證據，苟積極證據不足為不利於被告事實之
    認定時，即應為有利於被告之認定，更不必有何有利之證據
    ，最高法院40年臺上字第86號、30年上字第816號判例著有
    明文。另按刑法上之過失者，係指行為人按其情節應注意，
    並能注意而不注意，或行為人對於構成要件事實，雖預見其
    發生而確信其不發生者而言，刑法第14條定有明文，是刑法
    上過失行為之成立，應以行為人對該過失行為所生之構成要
    件結果、因果歷程客觀之預見可能性及主觀預見可能性，且
    行為人基於此預見之可能性，而有違反客觀上之注意義務而
    致構成要件事實發生者，始足當之。又汽車駕駛人對於防止
    危險發生之相關交通法令之規定，業已遵守，並盡相當之注
    意義務，以防止危險發生，始可信賴他人亦能遵守交通規則
    並盡同等注意義務。最高法院84年台上字第5360號判例要旨
    參照。
三、公訴人認被告所為係犯刑法第284條第1項前段之過失傷害罪
    ，無非以被告坦承本件車禍之發生及告訴人丙○○之指訴為
    主要論據。訊據被告甲○○固坦承於上開時地所駕駛之自用
    小客車有與告訴人丙○○所騎乘之機車發生本件車禍，並致
    丙○○受傷之事實不諱，惟堅決否認有何過失，辯稱：伊駕
    駛車輛經過上開路口要左轉，有停在路口中心處等到沒車的
    時候才左轉，伊完成轉彎後，因為斑馬線上有很多人在過馬
    路，伊就再停下來等行人過馬路，此時忽然看到告訴人丙○
    ○的機車很快從伊右方衝過來，但伊前方很多行人在過馬路
    ，無處閃避，丙○○的機車就撞到伊的自用小客車，伊沒有
    過失等語。
四、經查：
  (一)被告於上開時地駕駛車牌號碼AZ-1117號自用小客車與告訴
    人丙○○所騎機車發生車禍，並致丙○○身體受有上開傷害
    之事實，為被告所是認，復有告訴人丙○○之國防醫學院三
    軍總醫院附設民眾診療服務處診斷證明書、道路交通事故補
    充資料表、道路交通事故現場圖、道路交通事故調查報告表
    (一)、(二)及道路交通事故補充資料表各1紙、現場照片暨被告
    自用小客車及告訴人機車車損照片共6幀附於偵查卷內可資
    佐證，此部分之事實堪以認定。
  (二)惟被告一再否認有何過失，且辯稱：伊有在路口中心處停車
    待轉，看沒車才轉彎，伊全部轉過去，才被告訴人機車撞到
    等語。而觀諸卷附現場圖，本件車禍發生後，告訴人丙○○
    的機車及被告的自用小客車均停放在羅斯福路6段南往北方
    向最外側車道之159巷巷口處，被告自用小客車係東西向停
    放，其車頭方向係正對該159巷巷口（現場圖見偵字11764號
    偵卷第5頁）；而關於本件車禍之撞擊點及發生，依證人丙
    ○○於本院審理時所證：撞擊點就是現場圖上兩車停放之位
    置，．．．我經過路口就直直往前開，本來行駛在最外側靠
    右的車道，到這個斑馬線的前面被被告撞到等語（見本院卷
    二第47頁正面97年5月9日審判筆錄）；再依證人即到現場處
    理本件車禍之警員乙○○於本院審理時所證：車禍發生之
    159巷巷口前有斑馬線，本件車禍現場圖是我繪製的，因為
    本件是汽車與機車發生事故，所以現場圖沒有劃上斑馬線等
    語（見本院卷一第75頁正面、背面97年5月9日審判筆錄）；
    復對照卷附上開現場圖，該羅斯福路6段南往北方向之159巷
    巷口處地面確有斑馬線交通標線之設置。綜核上開卷證可知
    ，被告車輛係左轉車，於左轉彎完成後，在羅斯福路6段南
    往北方向最外側車道之159巷巷口處之斑馬線前發生本件車
    禍，此部分事實，亦堪認定。
  (三)本件撞擊點係在位於告訴人原所行駛之羅斯福路6段南往北
    方向之159巷巷口處，且被告已完成左轉動作，本件車禍發
    生時，被告車輛已過路口中心處，已如前述。而被告一再辯
    稱：係在路口待轉，看到沒車才轉過去等語，且依證人即告
    訴人丙○○於本院審理時所證：我當時車速60，．．．我騎
    機車直行有注意到被告的車輛，我以為她要讓我，因為被告
    的車輛停在路口，．．．我先減速，到路口時又加速，．．
    ．（是否被告的車輛做出手勢表示你要先過？）沒有，．．
    ．被告的車輛是停在十字路口中央，也就是安全島的附近，
    我快到的時候，被告的車子才又往前（以上見本院卷一第73
    頁正面、背面、74頁正面、背面96年12月19日審判筆錄），
    ．．．被告車子就是停在路口的正中央（當場在現場圖上標
    示位置），我是在距離路口前100公尺左右就看到被告的車
    子停在路中央，我以為他要讓我，所以我經過路口就直直往
    前開，．．．我車速60（以上見本院卷二第47 頁正面97年5
    月9日審判筆錄）等語。可知，被告係於告訴人機車尚遠在
    該路口100公尺以外之對向車道處時，即已停在路口中心處
    待轉，則被告所辯：先在路口停車待轉，且其車輛早於告訴
    人機車先到達路口中心處一節，堪信為實。
  (四)又本案被告係左轉彎車輛，雖依道路交通安全規則第102條
    第1項第7款規定：「轉彎車應讓直行車先行。」（95年6月
    30日修正，95年7月1日施行，本案應適用修正後之道路交通
    安全規則）。被告一再辯稱其係確定沒車才起步左轉，告訴
    人機車很快衝過來，伊在159巷巷口處斑馬線前還停了1、2
    秒後，才被告訴人機車撞上等語；而本案被告雖為轉彎車輛
    ，惟如前述，其確實早於告訴人車輛到達系爭路口，乃左轉
    完成後始為告訴人機車撞及，是若被告起步左轉時，已確認
    對向車道之相當距離範圍內未有直行車通行，應可認其已盡
    注意之義務，尚難因其為轉彎車輛即一律令負過失罪責。據
    此，本院自應再調查其他證據詳加審認，本案被告當時是否
    已盡其注意義務。經查：
    (1)被告一再辯稱：左轉時有看沒車才轉過去，左轉完成後又
      停在159巷巷口斑馬線前禮讓行人，告訴人機車就撞過來
      ，於車禍發生前瞬間有看見直衝而來之告訴人機車，但因
      其前方即為斑馬線，正有行人通過，以致無處閃躲避讓告
      訴人機車而發生撞擊等語；其於本院審理時復稱：其左轉
      動作完成後，又停在159巷巷口斑馬線前禮讓行人，是靜
      止狀態約1、2秒後才遭告訴人機車撞擊等語（見本院卷二
      第47頁背面審判筆錄）；再依卷附現場圖所示，被告車輛
      於車禍發生前已完成左轉動作，其車輛確係以東西方向、
      車頭正面朝向159巷巷口斑馬線前之處停放，則被告所辯
      左轉後要進入159巷巷口前，又停下禮讓行走斑馬線上過
      馬路的行人一節，尚與卷證相符。雖告訴人即證人丙○○
      於本院審理時則證稱車禍發生前被告車輛係行進狀態云云
      （見本院卷二第47頁正面審判筆錄），惟告訴人丙○○於
      車禍發生後未久，即當天之95年12月1日下午5時35分在萬
      芳醫院急診室於警方製作之談話紀錄時亦稱：被告汽車停
      在路口中間，我以為該車要讓我，我便繼續由南向北行駛
      ，但該車不繼續行駛，於進入路口前又停止，我便繼續行
      駛，不知怎麼回事，我車左前車頭與該車右前保桿相撞及
      而肇事等等語（見11764號偵卷第7頁警製交通事故談話紀
      錄表）；告訴人丙○○於本院審理時亦承稱其確有向警方
      為如此陳述（見本院卷二第47頁正面、背面審判筆錄）。
      衡情上開交通事故談話紀錄表係告訴人丙○○於本件車禍
      發生後約一個小時內所製作，且斯時雙方肇責尚未明確，
      告訴人丙○○應無就車禍發生經過情形任意編排此部分對
      自己不利情節之必要，則告訴人丙○○上開於交通事故談
      話紀錄表上之陳述自有相當可信性，且其此部分所述亦與
      被告所辯車禍當時係停下在禮讓過斑馬線的行人一節相符
      合，則證人丙○○於本院審理時所證稱車禍發生前被告車
      輛係行進狀態一節，應非事實。是被告所辯車禍發生前係
      停止狀態，停在斑馬線前禮讓行人，停了1、2秒後才發生
      車禍一節，應為事實，可以採信。
    (2)再依告訴人丙○○上開證言，其於100公尺外即看到被告
      車輛在路口停車待轉，即加速以時速60公里之速度向路口
      直行而致肇事；依此計算結果，告訴人應在6秒以內即抵
      達路口（時速60公里之秒速約16.67公尺，100÷16.67≒6
      ）。再依前述，被告轉彎後有停車1、2秒後始被撞擊，復
      對照卷附現場圖，系爭羅斯福路路口由南往北方向各有四
      車道，除最外側車道為5公尺外（被告車輛即橫向停在最
      外側車道），其餘內側3車道均各為3公尺；而被告在路口
      係起步轉彎，其速度不可能很快，又要行進四個車道，則
      自其起步轉彎至轉彎完成後停車之間，至少要3秒鐘以上
      之時間，應屬合理推算。依此推認，被告起步轉彎至轉彎
      完成至少要費時3秒鐘，再停車1、2秒，即發生車禍，是
      被告起步轉彎時應距車禍發生前至少4-5秒之間，而告訴
      人丙○○之時速為60公里，被告步轉彎時，告訴人丙○○
      機車應起在路口遠方67～83公尺以外之處（16.67×4～
      16.67×5）。是被告要起步左轉時，未注意及遠處七、八
      十公尺以外之告訴人機車，因而認為無對向（直行）來車
      而起步左轉，尚難與一般人通常之駕駛經驗相違，則被告
      辯稱：係先停在路口，看到沒車才轉彎一節，尚可憑信。
      再者，當時為下午4點多，車流量非少，被告在路口停車
      待轉，見對向七、八十公尺範圍內均無來車而起步左轉，
      未慮及對向會有超速疾駛而來之告訴人機車，依當時之客
      觀情狀及道路交通安全之信賴原則，亦難再苛求於此情狀
      下，被告之左轉有違反何注意義務，自不能因被告為轉彎
      車輛即謂其對本件車禍應負過失罪責。
    (3)又被告於車禍發生前1、2秒鐘係停止狀態之事實，業據本
      院認定如前。依被告所辯：左轉完成後，因為當時是下午
      4點多之放學時間，很多行人在過馬路，故停在斑馬線前
      禮讓行人，停了1、2秒後才發生車禍等語，而被告車輛所
      停位置確實係停在159巷巷口之斑馬線正前方，是被告辯
      稱係停下禮讓行人過馬路一節，應為事實。被告復辯稱：
      於車禍發生前瞬間有看見直衝而來之告訴人機車，但因其
      前方即為斑馬線，正有行人通過，以致無處閃躲避讓告訴
      人機車而發生撞擊，前方若沒行人，可以閃避告訴人機車
      ，但伊無處可閃等語，被告此部分辯解尚合於當時之路況
      及一般人通常之駕駛經驗。且參酌上開告訴人之警方談話
      筆錄，告訴人於車禍發生前亦預估其可通行該路口，乃因
      被告又停車始發生撞擊，而實際上又無其他任何車輛與被
      告車輛碰撞，可知，本件車禍就是告訴人以過快車速向路
      口違規衝行所致，蓋告訴人騎乘機車，在遠處已看見暫停
      於路口待轉之被告車輛，其竟不思及十字路口係危險路段
      ，當減速慢行小心通過，猶全不注意車前狀況，圖一時之
      快，不顧該路段速限為時速50公里，更超速以60公里時速
      加速往前向十字路口衝行，以致撞擊在路口停等過馬路行
      人之被告車輛，則本件車禍之發生乃告訴人超速及未注意
      車前狀況所致，其對本件車禍應負完全之過失責任。被告
      辯稱伊無過失一節，自可採信。
  (五)至本院將本件車禍送請台北市車輛行車事故鑑定委員會及台
    北市車輛行車事故鑑定覆議委員會鑑定結果，均認本件車禍
    肇事主因為被告轉彎車未禮讓直行車先行，而告訴人超速行
    駛為肇事次因等語，有上開委員會鑑定意見函二份在卷可查
    （見本院卷一第86-88頁、本院卷二第32-34頁）。惟本院依
    調查證據結果，認定本件車禍之發生乃告訴人超速及未注意
    車前狀況所致，其對本件車禍應負完全之過失責任等各節，
    理由已詳敘於前。上開二次鑑定意見，未充分審酌全案跡證
    ，覆議意見尚採信告訴人於本院審理時之片面說詞認車禍發
    生時被告車輛係行進狀態，與本院所認定事實不同，且該部
    分事實之認定攸關被告之罪責，而逕認本件車禍之肇事主因
    乃係因被告轉彎車未禮讓直行車先行云云，自與卷證不符，
    不足憑採，本院故不採為不利被告之認定，附此說明。
五、綜上所述，本院認為被告對於本件車禍之發生並無違反何交
    通規則及注意義務，其並無任何過失，本件車禍乃告訴人違
    反交通安全規則所致。此外，復查無其他積極證據足資證明
    被告有何過失傷害犯行，揆諸首開說明，不能證明被告犯罪
    ，自應為被告無罪之諭知。
據上論斷，應依刑事訴訟法第301條第1項前段，判決如主文。
本案經檢察官楊冀華到庭執行職務
中    華    民    國    97    年    5     月    29    日
                  刑事第七庭    法  官  孫惠琳
以上正本證明與原本無異。
如不服本判決，應於判決送達後10日內，向本院提出上訴狀。
                                書記官  張汝琪
中    華    民    國    97    年    5     月    29    日


司法院資訊處製作；財團法人民間司法改革基金會備份。
